【裁判字號】    96,重訴,237
【裁判日期】    970131
【裁判案由】    返還不當得利
【裁判全文】
臺灣板橋地方法院民事判決             96年度重訴字第237號
原      告  月楊建設股份有限公司
            （原悅揚開發股份有限公司）
法定代理人  乙○○
訴訟代理人  蔡慧玲律師
訴訟代理人  龍毓梅律師
被      告  甲○○
上列當事人間返還不當得利事件，經本院於民國96年12月27日言
詞辯論終結，判決如下：
    主  文
被告應給付原告新臺幣壹仟壹佰萬元，及自民國九十六年九月二
十三日起至清償日止，按年息百分之五計算之利息。
訴訟費用由被告負擔。
本判決於原告以新臺幣參佰陸拾柒萬元供擔保後，得假執行。
    事實及理由
甲、程序方面：
一、按「對於在中華民國現無住所或住所不明之人，因財產權涉
    訟者，得由被告可扣押之財產或請求標的所在地之法院管轄
    。」民事訴訟法第3 條第1 項定有明文。查本件被告之住所
    雖設於苗栗縣大湖鄉東興村1 鄰小邦3 號，然本院依址送達
    迭經退回，應為受送達處所不明，惟因被告於本院執行處尚
    有可分配之保留款計新臺幣（下同）332 萬零190 元（本院
    94年度執宿字第33597 號），屬被告可扣押之財產，則依上
    開法文意旨，本院應有管轄權，合先敘明。
二、本件被告未於言詞辯論期日到場，核無民事訴訟法第386 條
    各款所列情形，爰依原告聲請，由其一造辯論而為判決。
乙、實體方面：
一、原告主張：
（一）緣原告因資金週轉，曾於民國89年9 月1 日、同年9 月5
      日、同年10月13日分別向被告借款800 萬元、500 萬元、
      500 萬元，合計共1,800 萬元，並提供座落於臺北縣鶯歌
      鎮大湖斷大湖小段463 、463 之15、463 之24至28、463
      之82至107 、463 之135 地號等34筆土地（嗣自原463 之
      135 、463 之94地號中分割出463 之136 、463 之137 地
      號土地，共計36筆土地），設定最高限額為1040萬元之抵
      押權為擔保（此業經臺灣高等法院92年度重上字第510 號
      判決認定上開抵押權所擔保之債權業經原告清償完畢，而
      命被告塗銷抵押權登記確定在案），另簽發支票及本票作
      為償還本件借款及擔保支票兌現之用。嗣原告已陸續以所
      簽發之支票清償借款本息予被告，若以89年9 月1 日作為
      全部借款之借款日，起算至原告陸續給付清償支票之最後
      一紙90年1 月12日之期後2 日即90年1 月14日為清償日，
      其借款期間並未超過4 個半月，即使以法定最高限制利率
      週年百分之20計算利息，原告向被告借款之利息為135 萬
      元，若加計借款本金，其本息總額共1,935 萬元。然原告
      因清償而簽發之支票金額，合計已兌現者高達2853萬零43
      3 元，另被告持原告所交作為本件擔保支票兌現之用之本
      票9 紙金額共1,084 萬2,453 元及由第三人陳獻章簽發而
      由原告背書作為本件債務清償之用之支票3 紙（金額共90
      0 萬元），聲請對原告之財產為強制執行，而於強制執行
      程序中又再取得2,157 萬零942 元，則本件原告因清償而
      給付於被告之金額合計共5,010 萬1,385 元，此非但已超
      過其應清償之本息金額，且超過之金額更高達3,075 萬1,
      385 元。
（二）按「約定利率，超過週年百分之二十者，債權人對於超過
      部分之利息，無請求權。」民法第205 條定有明文。次按
      「.... 四 、民法第二百零五條規範之目的，既在保護經
      濟上之弱者，就所謂『任意給付』，應以現縮解釋為宜，
      當事人於借貸期限屆至者，將包含超過週年百分之二十部
      分之利息滾入原本，約定期限清償，無寧僅止於結算而已
      ，就超過百分之二十部分之利息，難謂債務人已任意清償
      .... 七、現行日本利息限制法.... 目前均認為以超限部
      分之利息為基礎之債之更改，其更改之契約，仍屬無效，
      其他以任何形態，如以之當作準備消費借貸契約或在當事
      人間之預約抵銷或作為設定抵押權契約者，亦屬無效。債
      務人如已支付，亦得請求返還或主張抵銷... 民法第二百
      零五條既已立法限制最高利率，明定債權人對於超過週年
      百分之二十部分之利息無請求權。則當事人將包含超過週
      年百分之二十部分之延欠利息滾入原本，約定期限清償，
      其滾入之利息數額，仍應受法定最高利率之限制。故債權
      人對於滾入原本之超過限額利息部分，應認仍無請求權，
      以貫徹『防止重利盤剝，保護經濟弱者』之立法目的。」
      參見最高法院91年度第14次民事庭會議紀錄。本件原告向
      被告借款之金額僅1,800 萬元，即使以法定限制最高利率
      週年百分之二十加計4.5 個月之利息，其總計金額僅1,93
      5 萬元，然被告竟向原告收取高達5,010 萬1,385 元之本
      息，則就其所超過之3,075 萬1,385 元部分，依上開最高
      法院之決議要旨，應認被告無請求權，且被告已為給付者
      ，亦得請求返還。
（三）再按「無法律上之原因而受利益，致他人受損害者，應返
      還其利益。雖有法律上之原因，而其後已不存在者，亦同
      。」民法第179 條定有明文。本件被告就原告所清償之利
      息超過法定限制最高利率百分之二十部分，被告對此既無
      請求權，則被告因受領超過法定限制最高利率百分之二十
      之利息而受利益，致原告受有超額給付利息之損害，且被
      告受領該超額利息並無法律上之原因，原告爰依不當得利
      之法律關係，請求被告返還不當得利金額3,075 萬1,385
      元等語。聲明請求：如主文所示。
三、被告未於言詞辯論期日到場，亦未提出書狀作何聲明或陳述
    。
四、原告主張之事實，已據其提出借據、臺灣高等法院92年度重
    上字第510 號判決、支票、臺灣桃園地方法院90年度票字第
    5621號民事裁定、臺灣桃園地方法院90年度促字第36823 號
    支付命令、本院開具繳款通知書、收據及最高法院91年度第
    14次民事庭會議紀錄為證，核與所述相符。被告對於原告主
    張之事實，已於相當時期受合法通知，而於言詞辯論期日不
    到場，亦未提出準備書狀爭執，自堪信原告之主張為真實。
五、按「無法律上之原因而受利益，致他人受損害者，應返還其
    利益。」民法第179 條前段定有明文。本件原告向被告借款
    之金額僅1,800 萬元，即使以法定最高利率週年百分之二十
    計算利息，以89年9 月1 日作為全部借款之借款日起，算至
    原告陸續給付清償支票之最後一紙90年1 月12日之期後2 日
    即90年1 月14日為清償日，加計4.5 個月之利息，總計金額
    僅1,935 萬元（其計算式為1,800 萬元＋1,800 萬元×0.2
    ×4.5 ÷12＝1,935 萬元），惟被告仍收受原告5,010 萬1,
    385 元之本息，而受有超過3,075 萬1,385 元之債權利益，
    顯無法律上之原因，致原告受有損害，且依上開最高法院91
    年度第14次民事庭會議紀錄要旨，應認被告對此無請求權，
    原告已為給付者，亦得請求返還，是原告就1,100 萬元部分
    ，可依不當得利法律關係，請求被告返還，及自起訴狀繕本
    送達翌日即96年9 月23日起至清償日止，按年息百分之5 計
    算之利息，並無不合，應予准許。原告陳明願供擔保請准宣
    告假執行，亦核無不合，爰酌定相當之擔保金額宣告之。
六、結論：本件原告之訴為有理由，依民事訴訟法第385 條第1
    項前段、第78條、第390條第2項，判決如主文。
中    華    民    國    97    年    1     月    31    日
                  民事第二庭    法  官  陳靜茹
以上正本係照原本作成
如對本判決上訴，須於判決送達後20日內向本院提出上訴狀
中    華    民    國    97    年    2     月    25    日
                                書記官  林育瑄


司法院資訊處製作；財團法人民間司法改革基金會備份。
